【裁判字號】    97,訴,1420
【裁判日期】    971023
【裁判案由】    勞保
【裁判全文】
臺北高等行政法院判決
                                      97年度訴字第1420號
                              .
原      告  甲○○
被      告  勞工保險局
代  表  人  乙○○（總經理）
訴訟代理人  丙○○兼送達代收.
            丁○○
上列當事人間因勞保事件，原告不服行政院勞工委員會中華民國
97年4 月8 日勞訴字第0960030852號訴願決定，提起行政訴訟。
本院判決如下：
    主  文
原告之訴駁回。
訴訟費用由原告負擔。
    事  實
一、事實概要：緣原告以嘉義市家事服務業職業工會為勞工保險
    （下稱勞保）投保單位，民國（下同）94年5 月19日遭他人
    毆傷，致外傷性顱內出血併癲癇，於95年8 月28日診斷殘廢
    ，申請普通傷害殘廢給付，業經被告於95年10月25日核定依
    勞工保險殘廢給付標準表（下稱勞保殘廢給付標準表）第8
    項發給第7 等級440 日普通傷害殘廢給付在案。原告再以96
    年6 月6 日診斷為殘廢，於96年6 月14日向被告申請普通傷
    害殘廢給付，經被告審查，以原告前因同症於95年10月25日
    診斷殘廢，已請領勞保殘廢給付標準表第8 障害項目第7 殘
    廢等級普通傷害殘廢給付440 日在案，此次所請殘廢程度仍
    符合同標準表第8 障害項目，乃於96年7 月24日以保給殘字
    第09660486440 號函（下稱原處分）核定不予給付。原告不
    服，向勞工保險監理委員會（下稱勞保監理會）申請審議，
    經該會於96年10月17日以96保監審字第2581號審定書審定申
    請審議駁回後，復提起訴願，亦遭駁回，遂提起本件行政訴
    訟。
二、兩造聲明：
  (一)原告聲明求為判決：
    1.訴願決定、爭議審議及原處分均撤銷。
    2.被告應作成核定原告勞保殘廢給付標準表第7 項第3 等級
      ，補付差額400 天，計新臺幣244,000 元之行政處分。
    3.訴訟費用由被告負擔。
 (二)被告聲明求為判決：
    1.駁回原告之訴。
    2.訴訟費用由原告負擔。
三、兩造之主張：
甲、原告主張之理由：
一、勞保殘廢給付標準表第7 障害項目規定：「中樞神經系統機
    能遺顯著障害，終身不能從事工作者。」為第3 殘廢等級，
    給付標準840 日。該表附註並說明：「．．．三『外傷性癲
    癇』障害等級之審定；癲癇發作，同時應重視因反復發作致
    性格變化而終至癡呆、人格崩壞，即成癲癇性精神病狀態者
    ，依說明1 原則審定之。癲癇症狀之固定時期，應以經專門
    醫師之治療，認為不能期待醫療效果時，及因治療致症狀安
    定者為準，不論其發作型態，依左列標準審定之：(一)雖經充
    分治療，每週仍有1 次以上發作者：適用第3 級。(二)雖經充
    分治療，每月仍有1 次以上發作者：適用第7 級。」「附註
    」之意義應是指: 「義釋、解義或說明其內容」，而殘廢給
    付標準表附註3 已經明顯清楚註明，「依說明1 原則審定之
    。」理當不應再以終身祇能從事輕便工作者或終身不能從事
    工作者來以論辨，那當初所訂定的附註，就不應該寫上去，
    誤導民眾。另被告之全球資訊網頁（殘廢給付快易通) 載明
    「二神經障害．．．4.外傷性癲癇，經充分治療後，每週仍
    有1 次以上發作者－840 日；5.中樞神經系統機能遺顯著障
    害，終身祇能從事輕便工作者－440 日」。準此，原告每週
    至少1 次以上癲癇發作，此有病歷原案可稽，故被告應發予
    原告840 日之給付。惟原告前已請領勞保殘廢給付標準表第
    8 障害項目第7 殘廢等級普通傷害殘廢給付440 日在案，故
    被告應補發400 日之給付。
二、原告前於95年10月25日已以勞保殘廢給付標準表第8 障害項
    目規定：「中樞神經系統機能遺存顯著障害，終身祇能從事
    輕便工作者。」已申請第7 等級，普通傷害殘廢給付440 日
    在案；此次於96年6 月14日是因併發症（外傷性癲癇）之名
    義申請只要求補齊840 日；原告發現自己有癲癇症時間為95
    年期間，從發現此症狀到治療至今時間已有2 年左右之時日
    ，申請癲癇症給付是於申請普通障害440 日後申請。
乙、被告主張之理由：
一、按「保險人為審核保險給付或勞工保險監理委員會為審議爭
    議案件認有必要者，得向被保險人、受益人、投保單位、各
    該醫院、診所或領有執業執照之醫師、助產士等要求提出報
    告，或調閱各該醫院、診所及投保單位之病歷、薪資帳冊、
    檢查化驗紀錄或放射線診斷攝影片（X 光照片）及其他有關
    文件，被保險人、受益人、投保單位、各該醫院、診所及領
    有執業執照之醫師或助產士等均不得拒絕。」、「被保險人
    因普通傷害或罹患普通疾病，經治療終止後，如身體遺存障
    害，適合殘廢給付標準表規定之項目，並經保險人自設或特
    約醫院診斷為永久殘廢者，得按其平均月投保薪資，依同表
    規定之殘廢等級及給付標準，1 次請領殘廢補助費，殘廢給
    付標準表如附表2 。被保險人領取普通傷病給付期滿，或其
    所患普通傷病經治療1 年以上尚未痊癒，如身體遺存障害，
    適合殘廢給付標準表規定之項目，並經保險人自設或特約醫
    院診斷為永不能復原者，得比照前項規定辦理。」勞工保險
    條例（下稱勞保條例）第28條及第53條分別定有明文。次按
    「依本條例第53條或第54條請領殘廢給付者，應備左列書件
    ：殘廢給付申請書。給付收據。殘廢診斷書。經Ｘ
    光檢查者，附Ｘ光照片。前項殘廢診斷書由應診之全民健康
    保險特約醫院或診所出具。在本條例施行區域外致殘者，得
    由原應診之醫院或診所出具。保險人審核殘廢給付，除得依
    本條例第56條規定指定全民健康保險特約醫院或診所或醫師
    複檢外，並得通知出具殘廢診斷書之醫院或診所檢送必要之
    檢查紀錄或有關診療病歷。」、「本條例第53條第1 項及第
    54條第1 項所稱治療終止，指被保險人罹患之傷病，經治療
    後，症狀固定，再行治療仍不能期待其治療效果之狀態。」
    亦為同條例施行細則第76條及第77條所明定。又依勞保條例
    第53條附表即勞保殘廢給付標準表「精神神經障害」系列第
    7 障害項目規定：「中樞神經系統機能遺存顯著障害，終身
    不能從事工作者。」為第3 殘廢等級，給付標準840 日。第
    8 障害項目規定：「中樞神經系統機能遺存顯著障害，終身
    祇能從事輕便工作者。」為第7 殘廢等級，給付標準440 日
    。又依該障害系列附註1 規定：「精神、神經障害等級」之
    審定基本原則：綜合其病灶症狀，對於永久喪失勞動能力與
    影響日常生活或社會生活活動狀態及需他人扶助之情況依左
    列各項狀況定其等級。於審定時，須有精神科、神經科、神
    經外科等專門醫師診斷證明資料為依據。」、附註3 規定：
    「『外傷性癲癇』障害等級之審定：癲癇發作，同時應重視
    因反復發作致性格變化而終至癡呆、人格崩壞，即成癲癇性
    精神病狀態者，依說明1 原則審定之。癲癇症狀之固定時期
    ，應以經專門醫師之治療，認為不能期待醫療效果時，及因
    治療致症狀安定者為準，不論其發作型態，依左列標準審定
    之：(一)雖經充分治療，每週仍有1 次以上發作者：適用第3
    級。(二)雖經充分治療，每月仍有1 次以上發作者：適用第7
    級」。
二、經查，原告前以94年5 月19日遭他人毆傷致外傷性腦病變併
    左側偏癱於95年8 月28日診斷殘廢，申請普通傷害殘廢給付
    ，業經被告於95年10月25日核定依勞保殘廢給付標準表第8
    項，發給第7 等級440 日普通傷害殘廢給付在案。原告復因
    同症於96年6 月14日（被告收文日期）再次申請殘廢給付，
    據所送財團法人長庚紀念醫院嘉義分院（下稱嘉義長庚醫院
    ）96年6 月6 日開具之殘廢診斷書載，原告因外傷性顱內出
    血併癲癇，於96年6 月6 日診斷殘廢時，其意識及呼吸均正
    常，左上肢肌力3 分、左下肢肌力4 分，右側肢體肌力均為
    5 分，行動遲滯，起臥正常，終身僅能從事輕便工作，可自
    行進食，言語亦正常，而癲癇部分，經2 種或2 種以上抗癲
    癇藥物充分治療後，每週仍有1 次以上發作。嗣經被告調取
    醫院病歷，送請被告特約專科醫師審查，據醫理見解：「原
    告因外傷致顱內出血，遺留左側肢體無力（肌力3 至4 分）
    與癲癇，於96年6 月6 日診斷殘廢當時可符合第8 項第7等
    級。」被告乃以原告所患仍符合前揭標準表第8 項，因殘廢
    等級並未提高，核定所請不予給付。至原告申請審議稱，其
    外傷性癲癇，每週均有1 次以上發作，應按第3 等級核付乙
    節。案經勞保監理會移請其特約專科醫師審查，據醫理見解
    ：「依嘉義長庚醫院病歷，原告約1 週1 次小（局部）發作
    ，並非大發作，且可從事輕便工作，其於96年6 月6 日診斷
    殘廢時應符合第8 項第7 等級。」認被告原核定尚無不當，
    而予審定駁回。
三、查被告審核殘廢給付之承辦人員均為一般行政人員，而殘廢
    給付之申請給付與否及等級之判定，又常涉及專業醫理之判
    斷，並非被告一般承辦人員所能逕行認定，故被告於審核給
    付案件時，除以被保險人或受益人檢附之保險資料、診斷書
    等書面資料予以審核外，如有必要，亦須另外徵詢專科醫師
    意見或實地派員訪查瞭解實情等，故法令明文規定被告或勞
    保監理會為審核保險給付或爭議事項，得調查有關之文件，
    得另行指定醫院或醫師複檢、並得通知出具診斷書之醫院診
    所檢送必要之有關診療病歷等，即雖以專門醫師診斷證明為
    依據，在無法確定殘廢等級及給付與否之前，尚須審酌相關
    病歷檢查報告、訪查報告及特約專科醫師提供之專業意見等
    ，以為審核之依據，然最終審查之核定權仍在被告。
    理  由
一、按「被保險人因普通傷害或罹患普通疾病，經治療終止後，
    如身體遺存障害，適合殘廢給付標準表規定之項目，並經保
    險人自設或特約醫院診斷為永久殘廢者，得按其平均月投保
    薪資，依同表規定之殘廢等級及給付標準，1 次請領殘廢補
    助費，殘廢給付標準表如附表2 。被保險人領取普通傷病給
    付期滿，或其所患普通傷病經治療1 年以上尚未痊癒，如身
    體遺存障害，適合殘廢給付標準表規定之項目，並經保險人
    自設或特約醫院診斷為永不能復原者，得比照前項規定辦理
    。」勞保條例53條定有明文。次按「本條例第53條第1 項及
    第54條第1 項所稱治療終止，指被保險人罹患之傷病，經治
    療後，症狀固定，再行治療仍不能期待其治療效果之狀態。
    」勞保條例施行細則第77條亦定有明文。又依勞保條例第53
    條附表即勞保殘廢給付標準表「精神神經障害」系列第7 障
    害項目規定：「中樞神經系統機能遺存顯著障害，終身不能
    從事工作者。」為第3 殘廢等級，給付標準840 日。第8 障
    害項目規定：「中樞神經系統機能遺存顯著障害，終身祇能
    從事輕便工作者。」為第7 殘廢等級，給付標準440 日。又
    依該障害系列附註1 規定：「精神、神經障害等級」之審定
    基本原則：綜合其病灶症狀，對於永久喪失勞動能力與影響
    日常生活或社會生活活動狀態及需他人扶助之情況依左列各
    項狀況定其等級。於審定時，須有精神科、神經科、神經外
    科等專門醫師診斷證明資料為依據。．．．(三)為維持生命之
    必要之日常生活活動尚可自理，但因精神、神經障害高度，
    終身不能從事工作者：適用第3 級。」、附註3 規定：「『
    外傷性癲癇』障害等級之審定：癲癇發作，同時應重視因反
    復發作致性格變化而終至癡呆、人格崩壞，即成癲癇性精神
    病狀態者，依說明1 原則審定之。癲癇症狀之固定時期，應
    以經專門醫師之治療，認為不能期待醫療效果時，及因治療
    致症狀安定者為準，不論其發作型態，依左列標準審定之：
    (一)雖經充分治療，每週仍有1 次以上發作者：適用第3 級。
    (二)雖經充分治療，每月仍有1 次以上發作者：適用第7 級」
    。
二、本件原告為勞保被保險人，以其於94年5 月19日遭他人毆傷
    ，致外傷性顱內出血併癲癇，於95年8 月28日診斷殘廢，向
    被告申請普通傷害殘廢給付，業經被告於95年10月25日核定
    依勞保殘廢給付標準表第8 項發給第7 等級440 日普通傷害
    殘廢給付在案。原告復因同症於96年6 月14日，以其經嘉義
    長庚醫院於96年6 月6 日診斷為殘廢，向被告申請普通傷害
    殘廢給付，經被告審查，以原告前因同症，已請領勞保殘廢
    給付標準表第8 障害項目第7 殘廢等級普通傷害殘廢給付44
    0 日在案，此次所請殘廢程度仍符合同標準表第8 障害項目
    ，乃以原處分核定不予給付等情，為兩造所不爭，復有勞保
    殘廢給付申請書暨給付收據、勞保殘廢診斷書等附原處分卷
    可參，為可確認之事實。原告不服被告原處分，主張其經醫
    師診斷，每週至少1 次以上癲癇發作，符合勞保殘廢給付標
    準表精神神經障害系列障害項目第7 項第3 等級之附註三所
    載「．．．(一)雖經充分治療，每週仍有1 次以上發作者：適
    用第3 級。」之規定，且被告全球資訊網頁亦有同樣說明。
    據此，原告既然每週1 次以上癲癇發作，符合840 日之給付
    標準云云。故本院應審究者乃原告本次所請求之殘廢給付，
    被告核定原告符合勞保殘廢給付標準表第8 項第7 等級，而
    核定不予給付是否有據。
三、查據本件原告所請殘廢給付所依據之嘉義長庚醫院於96年6
    月6 日開具之殘廢診斷書載略以，原告診斷成殘之傷病名稱
    為外傷性顱內出血併癲癇；治療終止診斷殘廢日期為96年6
    月6 日；其神經障害載：意識及呼吸狀態均為正常；肌力程
    度為左側上肢肌力3 分、左側下肢肌力4 分，右側上、下肢
    體肌力均為5 分；行動能力為行動遲滯；臥床狀態為起臥正
    常；工作能力為終身僅能從事輕便工作；攝食狀能為可自行
    進食；言語狀態為正常；癲癇為經2 種或2 種以上抗癲癇藥
    物充分治療，每週仍有1 次以上發作等語，有該勞保殘廢診
    斷書附原處分卷可參。茲經被告調取原告病歷資料等，送請
    被告特約專科醫師審查，據醫理見解略以「李先生（即原告
    ）因外傷致顱內出血，遺留左側肢體無力（肌力3 至4 分）
    與癲癇，可符合第7 等級標準」等語，被告乃以原處分核定
    原告所患仍符合勞保殘廢給付標準表第8 項，因殘廢等級並
    未提高，核定所請不予給付。嗣原告申請審議，經勞保監理
    會移請其特約專科醫師審查，據醫理見解略以「依嘉義長庚
    醫院殘廢證明『左上肢肌力3 左下肢肌力4 ，行動遲滯，終
    身僅可從事輕便工作，經2 種以上抗癲癇藥物治療，每週仍
    有1 次以上發作』依嘉義長庚病歷，本病人（即原告）約1
    週1 次小（局部）發作，並非大發作，且可從事輕便工作，
    勞保局依第8 項第7 等級殘廢核付為合理」等語，該會乃審
    定申請審議駁回，此有被告及勞保監理會專科醫師審查意見
    表各1 份附原處分卷可稽。據此，本案先後經被告及勞保監
    理會2 位特約專科醫師以原告所提出之診斷書及相關病歷資
    料詳加審查，咸認依原告所患終身僅能從事輕便工作，核與
    原告上揭勞保殘廢診斷證明書所載情形相符，並無不合。
四、按勞保條例第53條之附表即勞保殘廢給付標準表，其立法之
    結構原係以「身體障害之狀態」即所遺障害之程度為評價且
    為殘廢等級區分之基準，於精神、神經障害，且須將症狀及
    永久喪失勞動能力與影響其日常生活活動或社會生活活動之
    狀況及需他人扶助之情形綜合衡量。次查殘廢診斷書所載病
    情，是否符合勞保殘廢給付之標準，非僅憑原告片面之非專
    業性主張即可作為認定殘廢等級之唯一依據。又按行政程序
    法第36條及第41條第1 項分別規定：「行政機關應依職權調
    查證據，不受當事人主張之拘束，對當事人有利及不利事項
    一律注意。」「行政機關得選定適當之人為鑑定。」再按被
    告審核殘廢給付之承辦人員均為一般行政人員，而殘廢給付
    之申請給付與否及等級之判定，又常涉及專業醫理之判斷，
    並非被告一般承辦人員所能逕行認定，故被告於審核給付案
    件時，除以被保險人或受益人檢附之保險資料、診斷書等書
    面資料予以審核外，如有必要，亦須另外徵詢專科醫師意見
    或實地派員訪查瞭解實情等，此觀勞工保險局組織條例第11
    條第2 項規定，被告得視業務需要聘用兼任醫師12人至20人
    ，及勞保條例第28條、第56條規定保險人（即被告）為審核
    保險給付，得調查有關之文件、得另行指定醫院或醫師複檢
    、並得通知出具診斷書之醫院診所檢送必要之有關診療病歷
    等規定自明，即雖以專門醫師診斷證明為依據，在無法確定
    殘廢等級及給付與否之前，尚須審酌相關病歷檢查報告、訪
    查報告及特約專科醫師提供之專業意見等，以為審核之依據
    ，如若被告僅能依被保險人所檢附之殘廢診斷書為審查，則
    上開規定勢將形同具文，亦有損被告審核之權限。查被告係
    勞保之保險人，於當事人向其提出勞保各項給付申請時，被
    告須開始行政程序，並有上揭依職權調查證據之義務，且於
    遇有醫理上之諸疑義時，得以具有專業知識之第三人即專科
    醫師，於行政程序中陳述關於特別法規或經驗定則之意見，
    而以其陳述，為證據之用。是被告於行政程序中將有待進一
    步調查之案件，請其特約專科醫師陳述醫學上之意見，以為
    證據，於法尚無不合。故被告將原告相關病歷資料送請特約
    專科醫師審查以提供醫理見解，係借助其專業意見，作為審
    核給付之參考，難遽論為不法。是即雖以專門醫師診斷證明
    為依據，然審查核定權仍在被告，如其審查無任何違法之處
    ，自應予以尊重。查本件被告於審核原告所請殘廢給付時，
    除審核原告所檢附之殘廢診斷書等資料外，並檢具原告於嘉
    義長庚醫院病歷資料等請送被告特約專科醫師審查，且徵詢
    專科醫師意見如上述；又原告不服原核定，向勞保監理會申
    請審議，該會亦徵詢專科醫師意見，亦同上認定，且已就原
    告主張其診斷證明書上所載「經2 種或2 種以上抗癲癇藥物
    充分治療，每週仍有1 次以上發作」等語，說明因依嘉義長
    庚醫院病歷，原告約1 週1 次小（局部）發作，並非大發作
    ，且可從事輕便工作，係原告何以不符合勞保殘廢給付標準
    表第7 項第3 等級之緣由，則被告原處分並無違誤，且已綜
    合相關資料始為上揭認定，並無忽略原告所附專業醫師之診
    斷書意見。參酌勞保殘廢給付標準表精神神經障害系列附註
    3 規定：「『外傷性癲癇』障害等級之審定：癲癇發作，同
    時應重視因反復發作致性格變化而終至癡呆、人格崩壞，即
    成癲癇性精神病狀態者，依說明1 原則審定之。而依該說明
    1 之審定原則可知，乃應綜合原告病灶症狀，對於永久喪失
    勞動能力與影響日常生活或社會生活活動狀態及需他人扶助
    之情況依左列各項狀況定其等級。復依該說明1 中之第(三)規
    定「為維持生命之必要之日常生活活動尚可自理，但因精神
    、神經障害高度，終身不能從事工作者：適用第3 級。」可
    知，原告依上揭診斷證明書所載其神經障害狀況之工作能力
    部分，乃係終身僅能從事輕便工作，核與終身不能從事工作
    者之情形尚屬有間，故依說明1 原則審定，原告應符合勞保
    殘廢給付標準表第8 項第7 等級障害情形。至該附註3 雖規
    定「癲癇症狀之固定時期，應以經專門醫師之治療，認為不
    能期待醫療效果時，及因治療致症狀安定者為準，不論其發
    作型態，依左列標準審定之：(一)雖經充分治療，每週仍有1
    次以上發作者：適用第3 級。(二)雖經充分治療，每月仍有1
    次以上發作者：適用第7 級」，而原告依其診斷書上所載乃
    「經2 種或2 種以上抗癲癇藥物充分治療，每週仍有1 次以
    上發作」等語，然據原告於本院審理時自承其於96年6 月間
    癲癇是1 個星期發作3 至4 次，現為1 個星期發作2 至3 次
    ，當時申請時比較嚴重，原告還是可以做工作，每次發作2
    至5 分鐘，原告平常有吃藥控制等語（參見本院卷第49頁）
    ，可見原告於本件申請時，固確有癲癇發作之情形，然其癲
    癇發作情形以目前來說，已較之前為改善，則原告癲癇症狀
    自其於96年6 月為本件申請後，仍有改善之情形，難謂已達
    固定之狀態。可見原告癲癇症狀之固定時期，尚難認已達不
    能期待醫療效果及因治療致症狀安定之情形，故原告主張其
    已符合上揭附註3 之第3 等級障害規定云云，即有未合，無
    從依此為本件原告有利之認定。
五、至原告於本院審理時，對於其確已符合上揭殘廢給付請領標
    準一節，復未提出有利證據以實其說，故其此項主張，尚難
    採信。
六、綜上所述，原告之主張無可採信，被告以原告所患仍符合勞
    保殘廢給付標準表第8障害項目第7等級，其殘廢等級並未提
    高，核定否准所請殘廢給付，認事用法，尚無違誤，審議審
    定及訴願決定予以維持，亦無不合，原告訴請如聲明所示，
    為無理由，應予駁回。惟若原告嗣後身體遺存障害程度有加
    重情形至符合勞保殘廢給付標準表規定之請領標準時，自可
    再依法重新提出申請，併此敘明。
據上論結，本件原告之訴為無理由，爰依行政訴訟法第98條第1
項前段，判決如主文。
中    華    民    國    97    年    10    月    23    日
                   臺北高等行政法院第四庭
                             審判長法  官  鄭小康
                                   法  官  周玫芳
                                   法  官  陳秀
上為正本係照原本作成。
如不服本判決，應於送達後20日內，向本院提出上訴狀並表明上
訴理由，如於本判決宣示後送達前提起上訴者，應於判決送達後
20日內補提上訴理由書（須按他造人數附繕本）。
中    華    民    國    97    年    10    月    23    日
                                   書記官  楊子鋒


司法院資訊處製作；財團法人民間司法改革基金會備份。
